臺灣宜蘭地方法院民事判決　　　　　　　100年度訴字第221號
原　　　告　潘永華
訴訟代理人　施嘉鎮律師
被　　　告　朱家蓁
當事人間給付買賣價金事件，本院於100年11月17日言詞辯論終
結，判決如下：
    主  文
原告之訴及假執行之聲請均駁回。
訴訟費用由原告負擔。
    事實及理由
壹、程序事項：
    按訴狀送達後，原告不得將原訴變更或追加他訴。但請求之
    基礎事實同一者，不在此限，民事訴訟法第255條第1項第2
    款定有明文。所謂請求之基礎事實同一，係指變更或追加之
    訴與原訴之主要爭點有其共同性，各請求利益之主張在社會
    生活上可認為同一或關連，而就原請求之訴訟及證據資料，
    於審理繼續進行在相當程度範圍內具有同一性或一體性，得
    期待於後請求之審理予以利用，俾先後兩請求在同一程序得
    加以解決，避免重複審理，進而為統一解決紛爭者，即屬之
    （最高法院95年度臺上字第1573號判決意旨參照）。查本件
    原告聲請支付命令主張被告向原告買受茶葉應給付價金；嗣
    於本院審理中併依不當得利之法律關係為訴之追加，主張若
    認兩造間買賣契約關係不存在，則依不當得利之法律關係請
    求被告返還不當得利。此兩主張之主要爭點均為兩造關於茶
    葉交付之真意，而具關連性，且證據資料於兩主張均得以援
    用，依訴訟經濟原則，自宜利用同一訴訟程序審理，藉以一
    次解決本件之紛爭，揆諸上述說明，原告所為訴之追加應予
    准許。
貳、實體事項：
一、本件原告主張：被告於民國99年5月2日向原告購買茶葉17大
    包（每包30斤）總價新臺幣（下同）816,000元尚未付款，
    經原告向其催討，被告仍拒不付款，爰依買賣契約之法律關
    係請求被告給付前開價款。被告辯稱與原告間並不存在前述
    買賣關係云云與事實相違，不足採信，惟若認兩造間並無前
    揭買賣契約存在，則原告給付被告系爭茶葉，即欠缺給付目
    的，被告之受領即無法律上之原因，原告另主張依不當得利
    之規定請求被告返還系爭茶葉，惟系爭茶葉於被告占有期間
    ，均未妥予保存，致已敗壞，被告已無法回復系爭茶葉之品
    質且無返還原告之可能，則被告應償還系爭茶葉之價金。為
    此，爰依買賣契約或不當得利之法律關係，請求擇一判命被
    告給付816,000元，及自支付命令送達翌日起至清償日止，
    按年息5%計算之利息，並陳明願供擔保請求准為假執行之宣
    告。
二、被告則答辯以：伊未曾向原告購買系爭茶葉，實因原告欠伊
    債務300多萬元，伊於99年5月2日前往原告住處催討時，原
    告之配偶潘余絹稱無錢返還，遂交付系爭茶葉給被告抵償債
    務。原告主張買賣或不當得利之法律關係均無理由，為此請
    求判決駁回原告之訴。
三、本件原告主張被告向原告買受系爭茶葉尚未給付價金，又倘
    認兩造間並未存在買賣契約，則被告受領系爭茶葉為不當得
    利等情，均為被告所否認，而以前開情詞置辯，是本件兩造
    之爭點，即在於：兩造間就系爭茶葉是否有原告所指之買賣
    契約存在，以及原告請求被告返還不當得利是否有據。茲論
    述如下：
 (一) 原告依買賣契約所為請求部分：
  1.按當事人主張有利於己之事實者，就其事實有舉證之責任。
    民事訴訟法第277條前段定有明文。按民事訴訟如係由原告
    主張權利者，應先由原告負舉證之責，若原告先不能舉證，
    以證實自己主張之事實為真實，則被告就其抗辯事實即令不
    能舉證，或其所舉證據尚有疵累，亦應駁回原告之請求（最
    高法院17年上字第917號判例參照）。本件原告主張被告向
    原告買受系爭茶葉、雙方約定價金816,000元等事實，均屬
    有利於原告之事實，依據上述民事訴訟法舉證責任之規定，
    自應由原告負舉證之責。
  2.經查，本件原告主張被告向其購買系爭茶葉乙情，無非以證
    人潘余絹之證詞為據。本件經證人潘余絹到庭，固證稱：被
    告先前向伊借支票使用，後因支票屆期無法兌現，經債權人
    催討，被告遂於99年5月2日前往伊住處，伊表示也沒有錢可
    以借被告，就將茶葉以批發價格賣給被告，讓被告拿茶葉變
    賣後還債云云（見本院卷第80至82頁）。然證人潘余絹為原
    告之配偶，與原告具密切親誼關係，是否能單以其前揭證詞
    ，即認兩造間確有原告所指之買賣關係存在，尚非能無疑。
    況查，原告於另案被訴給付票款事件中（本院100年度羅簡
    字第41號），迭以書狀指稱：被告於99年5月2日至原告家中
    取走系爭茶葉，雙方並合意以該批茶葉抵充票據債務等語（
    見上開民事卷宗第34頁、第42頁），已表明系爭茶葉並非販
    售予被告，而係交付被告用以抵充票款債務等情無訛。是綜
    合原告所為陳述及舉證，實難逕認原告主張兩造間存有買賣
    契約等情，確屬真實。況查，本件經在場證人陳秀菊、潘林
    謹到庭，乃分別證稱：（證人陳秀菊）當天被告是去要債、
    要現金，被告問潘余絹說欠被告的錢打算怎麼處理，潘余絹
    說沒有現金，就問被告要不要拿茶葉去抵債，看以前買茶葉
    是多少錢就是抵多少錢等語（見本院卷第65至67頁）、（證
    人潘林謹）當天伊是看到被告跟陳秀菊要去跟潘余絹要錢，
    後來潘余絹說要把茶葉給被告等語在卷（見本院卷第68頁）
    。被告並於本院審理中提出由證人潘余絹於交付茶葉當日出
    具之單據為據（見本院卷第29頁），觀其內容記載「本人潘
    余絹同意朱家蓁拿走茶葉17大包（1包30斤）」等語顯與一
    般買賣交易表彰交易標的、價金等用詞有別。是依前揭事證
    ，被告辯稱並未向原告購買茶葉等語，難認不足採信。
  3.綜合前揭事證，應認原告所為舉證，尚不足證明被告向其購
    買系爭茶葉之事實，則原告依買賣契約之法律關係，訴請被
    告給付價金，即嫌無據，不應准許。
 (二) 原告依據不當得利之法律關係所為請求部分：
    按主張不當得利請求權存在之當事人，對於不當得利請求權
    之成立要件應負舉證責任，即應證明他方係無法律上之原因
    而受利益，致其受有損害。如受利益人係因其給付而得利時
    ，所謂無法律上之原因，即指其給付欠缺給付之目的，故主
    張該項不當得利請求權存在之當事人，自應舉證證明其欠缺
    給付之目的，始符舉證責任分配之原則（最高法院99年度臺
    上字第1009號、第2019號判決意旨參照）。本件原告既主張
    被告受領系爭茶葉為不當得利，揆諸前揭說明，原告自應就
    被告收受系爭茶葉缺乏法律上之原因，負舉證責任。查本件
    依原告所舉之各項證據，均無法證明被告向原告購買系爭茶
    葉等情屬實，已概如前述。則充其量僅能認該特定買賣之法
    律關係不存在，尚非得因此即推論原告之給付欠缺給付之目
    的。而綜觀本院審理中原告所舉各項事證，其就被告之受利
    益為無法律上之原因，即該給付欠缺給付目的之事實，並未
    提出舉證，原告既未盡其舉證責任，依上說明，自不能為其
    有利之認定。
四、綜上所述，原告依買賣及不當得利之法律關係，請求被告給
    付816,000元及遲延利息，均無理由，應予駁回。原告之訴
    既經駁回，其假執行之聲請亦失所附麗，應併予駁回。
五、本件事證已臻明確，兩造其餘攻擊防禦及未經援用之證據，
    經審酌後核與判決結果不生影響，爰不一一論述，附此敘明
    。
六、訴訟費用負擔之依據：民事訴訟法第78條。
中    華    民    國   100    年    12    月    1     日
                      民事庭  法  官  鄧晴馨
以上正本係照原本作成。
如不服本判決，應於收受送達後20日內向本院提出上訴狀（應附
繕本）。
中    華    民    國   100    年    12    月    1     日
                              書記官  吳文雄